最高法院刑事判決                              八十六年度台上字第三九七二號
    上  訴  人  丁○○
                丙○○
                甲○○
                乙○○
    共      同
    選任辯護人  盧
右上訴人等因重利案件，不服台灣高等法院中華民國八十五年八月十三日第二審判決
（八十五年度上訴字第一九四七號，起訴案號：台灣台北地方法院檢察署八十五年度
偵字第一四三六號），提起上訴，本院判決如左：
    主  文
上訴駁回。
    理  由
按刑事訴訟法第三百七十七條規定，上訴於第三審法院，非以判決違背法令為理由，
不得為之。是提起第三審上訴，應以原判決違背法令為理由，係屬法定要件。如果上
訴理由狀並未依據卷內訴訟資料，具體指摘原判決不適用何種法則或如何適用不當，
或所指摘原判決違法情事，顯與法律規定得為第三審上訴理由之違法情形，不相適合
時，均應認其上訴為違背法律上之程式，予以駁回。本件原判決維持第一審論處上訴
人丁○○、丙○○、甲○○、乙○○共同常業重利罪刑之判決，駁回上訴人等在第二
審之上訴。係綜合上訴人等在警訊、偵查中之自白，被害人沈文麗、陳木生、吳同文
、王掙英、劉正文、徐聖忠、韓懷玉、邱于真、洪祝福、楊旭民、郭挺偉之指訴，贓
物領據暨扣案之帳冊、帳單、傳票、本票等證據為論據，認定上訴人丁○○、丙○○
、甲○○、乙○○等人共同基於重利營生之犯意聯絡，自民國八十四年八月間起，在
台北市○○街三十三號四樓經營地下錢莊業務，推由丁○○從事資金調度，丙○○擔
任記帳及聯繫，而甲○○與乙○○則負責在報紙刊登借貸廣告方式，招徠客戶，並以
0000000、0000000、0000000號電話為聯絡借款事宜，乘他人
需款急迫之際，以新台幣（下同）一萬元日息一百五十元至二百元，借期每十日為一
期即一千五百元至二千元不等之利息，貸與金錢，並由貸與之金錢中預扣利息，從而
取得與原本顯不相當之重利，並要求借款者以身分證件及簽發同額之本票供擔保，先
後有沈文麗、陳木生、吳同文、王掙英、劉正文、邱于真、徐聖忠、韓懷玉、洪祝富
、楊旭民、郭挺偉等人前來告貸。迄八十五年一月六日十七時許，始為警查獲，並扣
得如原判決附表所示之物之事實，已詳其所憑之證據及認定之理由。而以常業犯，
係職業性之犯罪，凡意圖營利，藉該犯罪以為日常謀生之職業者，即足當之。至是否
恃此犯罪為唯一之謀生職業，則非所問，縱令同時兼操其他職業，仍無礙於該常業犯
罪之成立。上訴人等經營地下錢莊達四月有餘，貸放資金有五十萬元，每月貸放三、
四十萬元，利息收入約一、二十萬元，顯係賴此營生，恃以為業，是上訴人等所辯：
非常業犯云云，並無足取，亦於理由內予以指駁。復說明上訴人等均係乘被害人等需
款孔急之際貸予金錢，其以每萬元日息一百五十元至二百元計算利率較之法定利率高
出甚多，自屬重利無疑，已該當常業重利罪之構成要件，公訴人以連續重利罪嫌起訴
，尚有未合等情綦詳。所為論斷，俱有卷內證據資料足憑，從形式上觀察，原判決並
無違背法令之情形存在。查我國刑事訴訟法不採法定證據主義，被害人在警局之陳述
，並非毫無證據能力，該項證據如經法院調查，仍可採為斷罪之證據資料。本件被害
人沈文麗等人在警局指訴被害之情節，經原審於審判期日踐行提示警訊筆錄令上訴人
等提出答辯，上訴人等均答稱：無意見（見原審卷第六三頁），其程序之踐行核符法
制，其採納該等被害人之指供為斷案之資料，自亦無何違法可言。何況被害人沈文麗
等人之指訴僅作為上訴人等自白之補強證據，並非採為認定犯罪事實之唯一證據，尤
不得指其採證違法。至應否再行傳喚沈文麗等人，屬原審自由裁量之事項，不得據為
提起第三審上訴之合法理由。又刑法第三百四十四條普通重利罪，固以乘他人急迫、
輕率或無經驗貸以金錢或其他物品，而取得與原本顯不相當之重利為要件，惟若明知
社會上有因急迫而舉債濟急，預定苛刻條件，一俟他人告貸，藉以博取重利，為生活
之資，並以此為生活之事業者，即應成立同法第三百四十五條之常業重利罪。告貸者
沈文麗等人縱未告知上訴人等因何告貸，有無急迫情形，但既願接受上訴人等苛刻條
件之重利剝削借用金錢，原判決認定其成立重利之罪，並不違背經驗法則。上訴意旨
置原審上開明確論斷於不顧，對原審採證、認事及證據證明力審判職權行使，專憑己
見，漫指原判決違法，而所指摘者均為單純事實上之爭辯，要非適法之第三審上訴理
由。是上訴意旨所指摘原判決違法情事，顯與法律規定得為第三審上訴理由之違法情
形，不相適合。揆諸首開說明，其上訴為違背法律上之程式，應予駁回。
據上論結，應依刑事訴訟法第三百九十五條前段，判決如主文。
中      華      民      國    八十六    年      七      月      三      日
                              最高法院刑事第八庭
                                  審判長法官  紀  俊  乾
                                        法官  楊  商  江
                                        法官  黃  正  興
                                        法官  丁  錦  清
                                        法官  賴  忠  星
      右正本證明與原本無異
                                              書  記  官
中      華      民      國    八十六    年      七      月      八      日
